臺灣臺中地方法院民事判決　　　　　　　95年度訴字第2290號
原　　　告　丁○○
訴訟代理人　吳文虎律師
複代理人　　己○○
被　　　告　戊　○
訴訟代理人　吳紹貴律師
複代理人　　乙○○律師
上列當事人間確認買賣關係不存在等事件，本院於民國96年8月3
0日言詞辯論終結，判決如下：
    主  文
確認原告與被告就座落台中市○區○○段一一九地號土地 ( 面
積一六○○○平方公尺)所有權應有部分一百萬分之一二二八及
其上六四八三建號建物即門牌號碼為台中市○區○○街二二二號
十三樓之一房屋 (面積七九點六九平方公尺，並附屬建物八點一
四平方公尺)之買賣關係不存在。
被告就上開土地及建物於民國九十三年四月十六日以買賣為原因
所為之所有權移轉登記，應予塗銷。
訴訟費用由被告負擔。
    事實及理由
壹、程序方面：
    按訴狀送達後，原告不得將訴變更或追加他訴，但經被告同
    意或請求之基礎事實同一者，不在此限，民事訴訟法第255
    條第1項第1、2款定有明文。本件原告起訴原主張兩造間並
    無買賣關係，不料被告竟偽造買賣契約，委託不知情之代書
    向地政機關辦理台中市○區○○段119地號土地 (面積16000
    平方公尺)所有權應有部分0000000分之1228，及其上6483建
    號建物即門牌號碼為台中市○區○○街222號13樓之1房屋 (
    面積79.69平方公尺，並附屬建物8.14平方公尺)所有權移轉
    登記，因而訴請撤銷上開房、地之買賣契約，並請求被告塗
    銷該房、地之所有權移轉登記；嗣於本院95年10月12日言詞
    辯論時提出書狀變更聲明為：確認兩造就上述房地之買賣關
    係不存在，並請求被告辦理塗銷所有權移轉登記，核其訴之
    變更情形，基礎事實大致相同，並徵得被告同意 (本院95
    年11月14日言詞辯論筆錄參照)，參諸前揭民事訴訟法之規
    定，尚無不符，應予准許，合先敘明。
貳、實體方面：
一、原告部分：
  (一)原告之聲明：
    1.確認原告與被告就座落台中市○區○○段119地號土地(面
      積16000平方公尺)所有權應有部分0000000分之1228及其
      上6483建號建物即門牌號碼為台中市○區○○街222號13
      樓之1房屋 (面積79.69平方公尺，並附屬建物8.14平方公
      尺)之買賣關係不存在。
    2.被告就上開土地及建物於民國93年4月16日以買賣為原因
      所為之所有權移轉登記，應予塗銷。
    3.訴訟費用由被告負擔。
  (二)原告主張：伊為空軍士官而配有中海新村眷舍乙戶，因近來
    政府積極推動廢除老舊眷舍，委託興建國民住宅，提供補助
    原住老舊眷村之住民購買，本件是在前述政策下，政府在日
    新街委託建商興建光大國宅社區，原告在政府補助下而於92
    年3月27日購入中市○區○○段119號土地 (面積16000平方
    公尺)所有權應有部分0000000分之1228，及其上6483建號建
    物即門牌號碼為台中市○區○○街222號13樓之1房屋 ( 面
    積79.69平方公尺，並附屬建物8.14平方公尺)。被告之夫丙○○係原告之姪孫，被告及其夫於原告取得上開不動產所有
    權後，常來原告家中走動，趁機將原告存放在家中之房屋所
    有權狀取走，伺機辦理移轉所有權，又因系爭房、地係屬興
    建之國民住宅，其買賣受到國民住宅條例第28條規定申請貸
    款人必須住滿一年且清償貸款之限制始得移轉，於是被告在
    93年3月間秘密冒用原告名義向台中市政府申請准許原告與
    被告之買賣，且將原告原向台中市政府申請之地址更改為：
    「台中縣大里市○○○街72號4樓」，該處即為被告夫妻住
    所地，其將所有文件向該處送達，明顯是在規避原告查知其
    不法之行為，而被告取得前述有關移轉登記之文件後，偽造
    土地建物買賣契約，委託甲○○代理並辦理移轉登記完畢，
    將系爭房屋及土地移轉登記至被告名下，經原告發覺，惟因
    鑑於被告之夫丙○○為原告之姪孫，僅促其將該不動產返還
    登記予原告，而未追究其刑事部分，經雙方協議後於95年5
    月5日在所轄文莊里里長黃添進之見證下簽訂協議書，不料
    被告事後反悔，拒不履行。為此訴請確認兩造間之買賣契約
    關係不存在，又被告以不實之買賣為原因，將系爭房地之所
    有權移轉登記至其自己名下，被告既無法律上之原因而受有
    「登記」之利益，使原告難對系爭房地本於所有權人地位行
    用益之權，其所得之不法利益自屬不當得利，爰併基於民法
    第767條中段及不當得利之法律關係，請求被告塗銷上開房
    、地之所有權移轉登記 (擇一為原告勝訴之判決)。
  (三)對被告抗辯之陳述：
    按民事訴訟法第358條規定所謂「推定為真正」係推定該文
    書為依該簽名人或按指印人之意思所為，並非推定該簽名或
    該文書記載之內容為真正，故被告就「買賣契約內之簽名、
    指印為原告親自所為」仍負舉證責任；次查系爭房地係於93
    年4月16日完成所有權之移轉，而被告庭呈之買賣契約訂立
    時間為93年6月10日，此種「先辦畢所有權移轉登記再就交
    易標的物訂立買賣契約」之交易模式，殊難想像，況若原告
    確實與被告訂立買賣契約，並如買賣契約第2條第2款記載：
    被告已於93年5月1日續付原告200萬元，何故證人丙○○到
    庭作證時又稱：「…實際上並沒有買賣…所以並沒有給他任
    何錢…」；因原告與被告間就系爭房地之買賣契約、所有權
    移轉等行為並無任何意思表示之合致，買賣契約自不存在。
二、被告部分：
  (一)被告答辯聲明：
    1.原告之訴駁回。
    2.訴訟費用由原告負擔。
  (二)被告答辯略謂：
    1.兩造就系爭房、地之買賣契約確實存在：
      (1)本件原告所提出原證三號之買賣契約書，其內所蓋原告
        之印文為真正，依民法第3條第2項、民事訴訟法第358
        條第1項規定，該買賣契約即應推定為真正，故原告如
        主張被告盜用其印章，自應就其主張盜用情節負舉證責
        任，否則即應推定系爭房、地之買賣契約為真正。
      (2)由法院向台中市北區戶政事務所查詢結果可知，原告確
        實向戶政機關辦理印鑑證明，系爭房、地買賣契約書內
        所蓋用原告之印鑑，確實屬於原告自行向戶政機關申辦
        之印鑑，又系爭房、地買賣契約除首頁及末頁由原告親
        自簽名蓋章外，契約第7條更約定「本件土地房屋甲方
        『丁○○不願居住或往生等』移交予乙方掌管」並由原
        告蓋章、簽名、按指印，更可知悉原告願意移轉房地之
        意思甚明。
      (3)至於原告是否請求給付買賣價金要屬另一問題，且縱認
        為兩造間對系爭房、地之買賣契約不存在，則參酌證人
        丙○○證述「我叔公 (指原告)跟我太太 (指被告)實際
        上並沒有買賣，我們有考慮拿一筆錢給他，但他又不會
        處理自己的財產，怕他的錢又被騙，所以並沒有給他任
        何錢，我們寫的任何資料都經過丁○○同意及蓋手印」
        等語，依據民法第87條第2項規定，虛偽意思表示，隱
        藏他項法律行為者，適用關於該項法律行為之規定，本
        件兩造間之買賣行為縱因通謀虛偽意思表示而歸於無效
        ，其所隱藏真正贈與行為因具備成立要件及有效要件，
        應為有效。
三、本院協同兩造協議簡化爭點，兩造對於下列事實不爭執，本
    院採為判決之基礎 (本院95年11月14日言詞辯論筆錄第2頁
    參照)：台中市○區○○段119地號土地所有權應有部分0000
    000分之1228，及其上6483建號建物即門牌號碼為台中市○
    區○○街222號13樓之1房屋，於93年4月16日以前為原告所
    有 (原告在92年3月27日購入)，嗣於93年4月16日以後以買
    賣為移轉登記原因登記予被告所有。
四、本院得心證之理由：
    本件兩造主要爭執要點厥在於：其一，兩造對於系爭房、地
    之買賣關係是否存在？其二，被告對於原告請求辦理塗銷登
    記乙節，援引民法第87條第2項規定抗辯，是否可採？玆說
    明本院之判斷理由如下：
  (一)兩造對於系爭房、地之買賣關係不存在：
    1.本院依被告之聲請，將系爭房地買賣契約內關於原告之署
      押、指印連同相關文件，送請法務部調查局結果，因原告
      丁○○之筆跡書寫緩慢、僵硬、滯澀，加上丁○○親書之
      字樣形體又變化不一，難以歸納書寫者運筆之個性及慣性
      特徵，故無法鑑定；至於契約書內所捺兩枚指紋，則因印
      泥淤積成團，紋線特徵模糊不清，亦無法與丁○○之指紋
      卡上指紋鑑定異同等情，有法務部調查局96年4月27日調
      科貳字第09600177840號函在卷可稽。嗣本院再依被告之
      聲請送請內政部警政署刑事警察局鑑定結果，亦因系爭房
      地買賣契約書內丁○○名下指紋2枚，紋線欠清晰、特徵
      點不足，無法比鑑；而待鑑定之丁○○筆跡筆劃不穩定，
      致無法歸納其特徵，故未能判定等情，亦有內政部警政署
      刑事警察局96年5月30日刑鑑字第0960069376號附卷足憑
      。上開鑑定覆函經提示並告以要旨後，兩造均表示無意見
      而未再聲請其他鑑定事宜，合先敘明。
    2.承上所述，姑不論系爭房、地買賣契約內原告之署押、指
      印等是否真正，按稱買賣者，謂當事人約定一方移轉財產
      權於他方，他方支付價金之契約；當事人就標的物及其價
      金互相同意時，買賣契約即為成立，民法第345條第1項、
      第2項分別定有明文。由此可知，一方移轉財產權於他方
      以及他方支付價金，實為買賣契約之最重要特徵，而本件
      被告迄未交付原告任何買賣價金，且原告從未請求被告給
      付買賣價金等情，亦為兩造所不爭執，其顯與兩造曾就系
      爭房地訂立買賣契約之情形有所出入。又證人即受託辦理
      系爭房地移轉登記之代書甲○○證述：伊接受委託之過程
      係被告先到其事務所詢問辦理不動產所有權移轉登記所需
      資料為何，經甲○○告知後，被告再提供本件不動產所有
      權移轉登記之文件，並表示原告係被告配偶之親戚，年紀
      大了身體又不好，且沒有繼承人，住院期間都是被告與其
      配偶照顧原告，辦理所有權移轉登記所需之系爭房地買賣
      契約書內所留原告印文，係由被告持原告之印鑑章至代書
      事務所交由甲○○辦理等語 (本院96年1月23日言詞辯論
      筆錄參照)；證人甲○○又證述「 (何人與你接觸？)最早
      是戊○，後來還有丙○○先生，只有他們二個。」、「(
      丁○○有無與你接觸過？)沒有。」、「 (整個過程中你
      都沒有跟出賣人有接觸？)完全沒有。」等語，足見證人
      甲○○接受委託辦理系爭房、地所有權移轉登記過程，均
      由被告片面接觸，原告從未參與。又證人即被告之配偶丙○○亦證述：原告與被告之間，實際上並沒有就系爭房、
      地成立買賣契約等語 (本院96年1月23日言詞辯論筆錄第5
      頁參照)。本院審酌原告縱曾向戶政機關申請印鑑證明，
      因其申請印鑑證明之可能性眾多，其與原告同意將系爭房
      地出售予被告之間，顯無邏輯上之必然關係，又兩造間並
      未就系爭房地成立買賣契約等情，亦據證人丙○○證述在
      卷，而證人丙○○為被告之配偶，其與被告共同生活，理
      無誣陷或故作不利被告證詞之可能，再參酌證人甲○○證
      述其接受委記辦理系爭房、地所有權移轉登記之過程，以
      及系爭房、地買賣契約書上所載時間迄今約有3年之久，
      被告並未交付原告絲毫買賣價金，原告亦無任何追索被告
      給付價金之行為，因認為原告主張兩造間之買賣契約關係
      不存在，應屬可採。
  (二)被告援引民法第87條第2項規定抗辯亦不可採：
    被告辯稱本件通謀虛偽買賣隱藏真贈與之意思等語，並援引
    證人丙○○證述「我叔公跟我太太實際上並沒有買賣，我們
    有考慮要拿一筆錢給他，但他又不會處理自己的財產，怕他
    的錢又被騙，所以並沒有給他任何錢，我們寫的任何資料都
    經過丁○○同意及蓋手印。」等語為據，惟已為原告所否認
    ，本院審酌證人丙○○為被告之配偶，所證述內容難免偏袒
    被告；且倘若將系爭房地所有權移轉予被告乙節，確實徵得
    原告之同意，何以原告就洽辦代書辦理過程從未接洽，再參
    酌本件審理期間原告本人曾多次親自參與言詞辯論，足見原
    告未參與接洽代書辦理系爭房地所有權移轉登記之原委，實
    不能以原告身體不適無法親自辦理為由搪塞；又倘若真徵得
    原告之同意，何以證人丙○○事後又與原告訂立協議書，同
    意將系爭房、地無條件移轉登記為原告所有 (原證六號參照
    )？再參照證人即上開協議書之見證人黃添進證述：「 ( 問
    ：請說明當初的情況？)當初我是里長，與另一位鄰長湯宏
    基也在場，當天至少有七個人在場，有我、鄰長、丁○○、
    丙○○等人，丙○○當初外面風聲說他是警察，後來我們發
    覺他不是，鄰長要求要寫書面，丙○○說好當場才會寫協議
    書。」、「 (問房屋過戶給戊○，不是過戶給丙○○，為何
    戊○沒有參與協議？)我當時有問戊○為何沒有來，丙○○
    說戊○在台北，沒有空來，他說他可以代理。」、「 (問：
    當初為何會要求把房屋再過戶給丁○○？)我問丙○○說為
    何房子變成你的？他說是丁○○答應給他，我說為何丁○○
    說是你偷的，丙○○就愣住了，一時無話可說，才同意將房
    子再過戶給丁○○，當時湯宏基鄰長在場，比較有學問，說
    要寫書面，所以當場才簽立協議書。我們當里長不能讓人家
    當場沒有面子，我心理面想說丙○○霸佔人家房子，但是我
    當調解人，不可以當場講出來。」、「這件事情百分之百有
    霸佔的成份，我絕對不會偏袒任何一方，我當里長二十多年
    了絕對公正。」等語；而證人即上述協議書之起草人湯宏基
    亦證述：「 (問：協議書是否你所草擬的？提示原證六協議
    書）是我草擬，是參照雙方意見再修正過。」、「 (問：簽
    約過程或者前後你有無與戊○接觸過？)我有接觸，但是簽
    立協議書後接觸的，簽約時我們對丙○○代表性提出質疑，
    丙○○他說他被戊○授權，第二天我與丁○○、教會的人一
    起坐車到戊○大里的社區找他要他補簽名，她說她不在家，
    但是管理員說他在家。再隔天戊○打電話給我，電話中有談
    到這件事情，我問她：他們 (指被告及丙○○)說是買賣行
    為，我問戊○為何價款沒有交付？從何銀行帳戶交付？戊○
    提不出來，我們認為丁○○講的假買賣是真實的。我們要他
    補簽，他不肯補簽，並來我們社區管委會大鬧。」、「 (
    問：有無談到丙○○授權的事情？)簽完後我們雙方各執壹
    份，第三、四天他有打電話找我，我有提到這件事情，她沒
    有表示否認授權的事情，如果沒有授權他應該要否認。」、
    「問你跟戊○接洽過程當中，戊○有無提到說房子是贈與的
    ？)她一直說是買賣，從來沒有講過贈與，是後來開庭再改
    口。」、「制定協議書的時候當場我有質疑丙○○有無戊○
    的授權，丙○○當場有打電話給戊○，並講了很久的電話，
    後來丙○○說他有得到戊○的授權。如果本件是買賣，價金
    如何支付？到現在為止戊○都提不出任何資料。」等語。由
    此可見，原告發現系爭房地移轉登記予被告後，在找尋被告
    及丙○○洽談過程中，被告或丙○○從未表示原告係出於贈
    與之意思，顯見原告事前並無贈與系爭房地予被告之意思。
    此外，被告即未再舉何證據證明兩造確已合意贈與系爭房地
    ，被告此部分抗辯為不可採。
  (三)綜上所述，原告主張兩造對於系爭房、地之買賣關係不存在
    等語，應堪採信；被告援引民法第87條通謀虛偽意思表示隱
    藏贈與意思之抗辯，並不可採。從而，原告訴請確認兩造就
    台中市○區○○段119地號土地 (面積16000平方公尺)所有
    權應有部分0000000分之1228及其上6483建號建物即門牌號
    碼為台中市○區○○街222號13樓之1房屋 (面積79.69平方
    公尺，並附屬建物8.14平方公尺)之買賣關係不存在，洵屬
    有據，應予准許。又兩造對系爭房地確無買賣關係存在，兩
    造間亦無贈與之合意，系爭房地仍應屬於原告所有，然而該
    房地目前卻以買賣為原因移轉登記為被告所有，被告無法律
    上原因受有登記之利益，使原告就系爭房地本於所有權人地
    位行用益之權利受有損害，原告依據民法第767條中段及第
    179條規定，請求被告將系爭房地在93年4月16日以買賣為原
    因所為之所有權移轉登記辦理塗銷，亦屬有據，應予准許。
參、訴訟費用負擔之依據：民事訴訟法第78條。
中　　華　　民　　國　　96　　年　　9 　　月　　7　 　日
                  民事第二庭    法　官　王永春
以上正本係照原本作成
如對本判決上訴，須於判決送達後20日內向本院提出上訴狀
中　　華　　民　　國　　96　　年　　9 　　月　　7 　　日
                                書記官　鄭淑英
